【裁判字號】    99,台上,4724
【裁判日期】    990729
【裁判案由】    傷害致人於死
【裁判全文】
最高法院刑事判決            九十九年度台上字第四七二四號
上  訴  人  甲○○
            乙○○
上列上訴人等因傷害致人於死案件，不服台灣高等法院台南分院
中華民國九十九年四月二十八日第二審更審判決（九十九年度重
上更(二)字第二五號，起訴案號：台灣台南地方法院檢察署九十二
年度偵續二字第一號），提起上訴，本院判決如下：
    主  文
原判決撤銷，發回台灣高等法院台南分院。
    理  由
本件原判決認定：上訴人甲○○與被害人鍾庚申分別租居在台南
縣善化鎮○○街四十八巷二號三合院之不同房舍，民國八十九年
二月二十日上午八時許，上訴人乙○○至甲○○住處，與甲○○
及其同居人吳阿花喝酒，席間甲○○向乙○○埋怨稍早被鍾庚申
踢壞紗門及鍾庚申欠伊新台幣三萬元之事，當日下午一時許，二
人共同基於傷害鍾庚申身體之犯意聯絡，甲○○持其所有之小鋤
頭一把，乙○○持破維士比玻璃瓶之上半截，相偕至鍾庚申之住
屋找鍾庚申理論，進而與鍾庚申扭打，並以該小鋤頭鋤頭柄及破
玻璃瓶瓶身攻擊鍾庚申，鍾庚申因此受有頭皮左顳頂部挫傷兩處
（三×二公分、二‧五×０‧八公分）、附近瘀腫八×六公分、
左頂部頭皮下局部出血二×二公分、左外側胸部挫傷七×０‧三
公分、左前臂外側挫傷五處（約０‧二公分）、左手腕小指側瘀
血二×一‧五公分、左膝蓋下方挫傷三×二公分及一‧二×０‧
八公分等表面傷害外，更因頭部遭攻擊，產生大腦呈廣泛中度至
重度充血與水腫（腦重一四六０公克），兩側大腦海馬溝迴及兩
側小腦扁桃體均有輕度腦疝等鈍挫致腦震盪後之組織反應。鍾庚
申之同居人吳阿香聽聞打架聲後立即出面阻止，取走甲○○手上
小鋤頭，鍾庚申則搶取乙○○所持之破維士比玻璃瓶丟在地上。
甲○○與乙○○仍接續之前傷害之犯意，由乙○○將鍾庚申扭打
倒地後，應可預見鍾庚申已因鬥毆過程而有劇烈喘氣情形，此時
頸部倘再遭束縛達三、四分鐘之久，客觀上足使人因呼吸困難導
致窒息死亡之結果，依當時雙方扭打衝突之客觀環境，並無不能
注意之情事，竟疏未注意，而由乙○○以手緊抓鍾庚申所穿著之
圓形套頭衣領達三、四分鐘之久。乙○○見鍾庚申臉部鬱血發黑
，情況不妙，猶徵得甲○○同意後始鬆手，鍾庚申於起身走入屋
內時隨即仰躺倒地。於送醫途中，終因遭毆打引起情緒波動，致
鍾庚申既有之心臟冠狀動脈中度至重度鈣化性動脈硬化病變、心
臟陳舊性心肌梗塞及心臟二尖瓣中度至重度瓣膜病變發作，產生
心因性猝死，而於同日下午二時許到達醫院前死亡等情。因而撤
銷第一審諭知上訴人等無罪之判決，改判論處上訴人等共同傷害
人之身體，因而致人於死罪刑，固非無見。
惟查：(一)、刑法第十七條之加重結果犯，係指行為人就其故意實
行之基本犯罪行為，於一般客觀情況下，可能預見將發生一定之
結果，但行為人因過失而主觀上未預見該結果之發生，乃就行為
人主觀上意欲實行之基本犯罪行為，及客觀上可能預見其結果之
發生，二者間因有相當因果關係存在，予以加重其刑之法律評價
。倘於行為當時，客觀上行為人根本無預見其結果發生之可能，
即不該當加重結果犯之構成要件，僅能就行為人原有故意犯罪行
為，課以普通犯罪之刑責。原判決所記載之前揭事實，如果無誤
，是否認定上訴人等基於傷害之犯意，客觀上可能預見被害人已
因鬥毆過程有劇烈喘氣情形，如以手緊抓其所穿著之圓形套頭衣
領達三、四分鐘之久，將因呼吸困難發生窒息死亡之結果，以及
鍾庚申係遭毆打引起情緒波動，致其既有之心臟冠狀動脈中度至
重度鈣化性動脈硬化病變、心臟陳舊性心肌梗塞及心臟二尖瓣中
度至重度瓣膜病變發作，產生心因性猝死。準此，則被害人遭毆
打引起情緒波動，致其既有之心臟冠狀動脈中度至重度鈣化性動
脈硬化病變、心臟陳舊性心肌梗塞及心臟二尖瓣中度至重度瓣膜
病變發作，產生心因性猝死，是否為上訴人客觀上所可能預見，
事實欄未明確記載認定，理由內亦未詳予論述說明，遽論上訴人
等共犯傷害人致死罪，尚嫌速斷。又上訴人等如係客觀上可能預
見被害人已因鬥毆過程有劇烈喘氣情形，以手緊抓其所穿著之圓
形套頭衣領達三、四分鐘之久，將因呼吸困難發生窒息死亡之結
果，仍由乙○○以手緊抓鍾庚申所穿著之圓形套頭衣領達三、四
分鐘之久。而被害人如係因上述既有之心臟病變發作，產生心因
性猝死，則上訴人等之行為與被害人之死亡，是否有相當之因果
關係及如何有相當之因果關係，亦非全無疑義而待釐清。(二)、科
刑判決書記載之犯罪事實，為論罪科刑適用法律之基礎，故凡於
適用法令有關之事項，必須詳加認定明確記載，然後於理由內敘
明認定犯罪事實所憑之證據及其認定之理由，使事實與理由互相
一致，方為合法。原判決依證人吳阿香於警詢及第一審之證言認
定上訴人有本件犯行，然觀諸原判決所引吳阿香於警詢時證稱：
「第二次爭執是鍾庚申叫我說甲○○拿鋤頭、乙○○拿破瓶子要
來找我打架，然後我出來看的時候，三個人就打在一起了。鍾庚
申把破瓶子拿起來丟在地上，我就把甲○○手上的鋤頭拿起來，
不讓他們繼續打架。那時候乙○○還是繼續拉著鍾庚申的脖子，
乙○○那時轉頭問甲○○要不要放了鍾庚申，甲○○就說放了他
，然後我老公（鍾庚申）就走進家裡面，就馬上倒下去。我有親
眼見到甲○○與乙○○動手打鍾庚申，就三個人互相糾在一起互
毆。」於第一審證稱：「乙○○抓著死者衣領約三、四分鐘，回
頭問甲○○要不要放手，甲○○回答說好，放手，乙○○就將手
放掉，鍾庚申回頭走進屋內，臉都發黑。當時死者穿著高領套頭
衣服，如卷附相驗照片所示。當時三人係糾在一起，我去時他們
已經拉著死者的衣領。我再將維士比瓶子搶下來，搶下來後鍾庚
申臉已經發黑，走幾步路就倒下來」各等語（原判決理由三、(一)
之1.2.第五、七頁）。如果非虛，是否有言及乙○○將被害人扭
打倒地及被害人已因鬥毆過程而有劇烈喘氣情形，仍有欠明瞭，
究竟憑何證據認定當時有此種情形存在，原判決未於理由內詳予
說明，已嫌理由欠備。又原判決理由謂：上訴人等均為成年人，
對於以手緊抓被害人衣領達三至四分鐘，客觀上足使被害人頸部
因遭衣領束縛，呼吸困難窒息死亡，此乃一般人依通常知識經驗
均可得預見之事。上訴人等客觀上應能預見，竟在盛怒下，下手
不知輕重，疏於注意防範，見被害人臉部鬱血發黑，病徵已呈時
，始由乙○○徵得甲○○同意後鬆手，惟仍無法避免被害人死亡
結果之發生，上訴人等自無法解免其責等語（原判決理由三、(三)
第十頁）。是否認定被害人係因乙○○以手緊抓其衣領達三至四
分鐘，頸部因遭衣領束縛，呼吸困難窒息而死亡，否則何以上訴
人等應負傷害致人於死之罪責，亦與其事實欄所載被害人係因其
既有心臟病變發作，產生心因性猝死等情，不相適合，均有可議
。上訴人等分別提起上訴，指摘原判決不當，非無理由。按第三
審法院應以第二審判決所確認之事實為判決基礎，刑事訴訟法第
三百九十四條第一項前段定有明文。原判決上述之違背法令，影
響於事實之確定，本院無可據以為裁判，仍應將原判決撤銷，發
回原審法院更為審判。
據上論結，應依刑事訴訟法第三百九十七條、第四百零一條，判
決如主文。
中    華    民    國  九十九  年    七    月  二十九  日
                      最高法院刑事第一庭
                          審判長法官  董  明  霈
                                法官  林  茂  雄
                                法官  張  祺  祥
                                法官  宋      祺
                                法官  陳  祐  治
本件正本證明與原本無異
                                      書  記  官
中    華    民    國  九十九  年    八    月    二    日
                                                    M

司法院資訊處製作；財團法人民間司法改革基金會備份。
